【裁判字號】    97,交抗,250
【裁判日期】    970227
【裁判案由】    違反道路交通管理處罰條例
【裁判全文】
臺灣高等法院交通事件裁定             97年度交抗字第250號
抗  告  人  甲○○
即受處分人
上列抗告人因違反道路交通管理處罰條例案件，不服臺灣板橋地
方法院，中華民國96年12月31日所為裁定（96年度交聲字第1201
號），提起抗告，本院裁定如下：
    主  文
原裁定撤銷，發回臺灣板橋地方法院。
    理  由
一、抗告意旨略以：【(一)、按行政程序法 131條：公法上請求權
    ，除法律有特別規定外，因五年間不行使而消滅。公法上請
    求權，因時效完成而當然消滅。受處分人違規行為發生於民
    國（下同）90年4月23日，而處分機關於96年7月30日才逕行
    裁決。這些年來（六年又三個月零七天）不聞不問，寫個裁
    決書也不肯，一直到受處分人要聲明異議了，才趕快製作裁
    決書，並且再用94年2月5日所公布的「行政罰法」45條的規
    定來回覆本人說，處分機關：ABW223311號裁決並未逾越裁
    量權的時效，而且地方法院也接受這樣子的說法，受處分人
    不服，遂提起抗告。按公法上請求權因時效完成而當然消滅
    ，既然如此受處分人因在96年因偽造文書罪要前往處分機關
    請領「汽車駕駛執照」時被處分機關強烈要求要繳清因時效
    完成而當然消滅的：ABE223311號罰鍰金額三千六百元，處
    分機關已違反規定在先，地方法院的裁定書並沒有記載之。
    (二)、按行政執行法第7條第1項「行政執行自處分裁定確定之
    日或其他法令負有義務經通知限期履行之文書所定期間屆滿
    之日起，五年內未經執行者，不再執行，法律已明文規定，
    不論是警察開的「交通違規告發通知單」或監理機關所做成
    的「裁決書」都應受其規範，然而地方法院的裁定書上（理
    由一）認為該行政處分屬於未確定狀態，所以由警察所開立
    的「交通違規告發通知單」不受其規範，本人不服，一般人
    都有被警察開單的經驗，都知道警察開你「罰單」是你違反
    了「道路交通管理處罰條例」並且應在十五天之內繳納，可
    以處最低罰鍰，超過十五天依法逕行裁決之。這是明文規定
    不是我辦的，「道路交通管理條例第9條」定之，監理機關
    不逕行裁決是監理機關的怠惰，然使行政處分處於不確定之
    狀態，是監理機關的責任，不是受處分人的過失，其結果不
    應由我承擔呀。(三)、受處分人是一般的普通老百姓，並不是
    律師，用字遣詞，不像律師來的精準，更不懂法律程序，也
    沒有錢請律師，我只相信法律是公平的，不會要去欺負不懂
    法律的老百姓，請問法官我的案件是否朝行政訴訟或者是國
    家賠償「不當得利」的部分來進行呢？能否告知？(四)、要求
    處分機關退還罰鍰金額：參仟陸佰圓整。(五)、受處分人在聲
    明異議狀還記載著另外一件呀，怎麼地方法院只裁定ABE223
    311號呢？那另外一件不見了嗎？(六)、為何有人申訴超過五
    年的罰單就可以不用繳，而我像笨蛋繳了，申訴卻要不回來
    ，這是什麼道理？】等語。
二、原審裁定略以：【(一)、按道路交通管理處罰條例所規定之罰
    鍰、禁止駕駛等之裁罰，依民國94年2月5日公布，95年2月5
    日施行之政罰法第1條、第2條第1款之規定，係屬行政罰，
    而非刑罰。次按行政罰法第1條、第27條、第45條分別規定
    ：「違反行政法上義務而受罰鍰、沒入或其他種類行政罰之
    處罰時，適用本法。但其他法律有特別規定者，從其規定」
    、「行政罰之裁處權，因三年期間之經過而消滅。前項期間
    ，自違反行政法上義務之行為終了時起算。但行為之結果發
    生在後者，自該結果發生時起算。」、「本法施行前違反行
    政法上義務之行為應受處罰而未經裁處，於該法施行後裁處
    者，除第15條、第16條、第18條第2項、第20條及第22條規
    定外，均適用之。前項行政罰之裁處權時效，自該法施行之
    日起算。」。是依道路交通管理處罰條例所屬之行政罰之性
    質，自應適用前開行政罰法之規定，又本件異議人之違規行
    為發生於90年4月23日，屬於行政罰法施行前違反行政法上
    義務之行為，而原處分機關於96年7月30日逕行裁決，尚在
    行政罰法於95年2月5日施行後三年內所為，揆諸前揭行政罰
    法之規定，原處分尚未逾行政罰法第27條所定之裁處權消滅
    期間，合先敘明。第按行政罰法第5條規定：「行為後法律
    或自治條例有變更者，適用行政機關最初裁處時之法律或自
    治條例。但裁處前之法律或自治條例有利於受處罰者，適用
    最有利於受處罰者之規定」，而道路交通管理處罰條例本身
    並未設有法律變更比較之規定，自亦應適用上開行政罰法第
    五條有關法律變更比較之規定，而該條所規定之新舊法比較
    ，係以行為時及行政機關最初裁處時之法律有變更為前提。
    查道路交通管理處罰條例於94年12月28日修正，於95年7月1
    日施行，修正之前，有關汽車駕駛人，持逾期之駕駛執照駕
    車之違規行為，於修正前之道路交通管理處罰條例規定之處
    罰，係列於第22條第1項第6款，而修正後改列為第22條第1
    項第7款，而罰鍰部分由銀元改以新臺幣計量，實際上條文
    構成內容（僅作文字修正）及原六百元以上一千二百元以下
    罰鍰（亦即新臺幣一千八百元以上三千六百元以下），並駕
    駛執照扣繳之罰則均無改變，僅條項有所更易，應無法律變
    更之謂，應逕依修正後之規定為之（臺灣高等法院95年度交
    抗字第694號裁定意旨可參）。末按，道路交通管理處罰條
    例於86年1月22日經總統公布修正時，其第90條第1項規定：
    「違反本條例之行為，自行為成立之日起，行為有連續或繼
    續之狀態者，自行為終了之日起，逾三個月不得舉發。前項
    案件自確定之日起逾三年未執行者，免予執行」；嗣該條文
    於90年1月17日修正（同年6月1日起施行）時，刪除第2項關
    於執行時效之規定。查90年6月1日前所舉發之交通違規案件
    ，其於90年6月1日前裁決者，因原處罰條例第90條第2項尚
    有「案件自確定之日起逾三年未執行者，免予執行之規定」
    ，故前開確定案件之執行時效應依舊法之三年規定辦理；另
    90年6月1日前所舉發之交通違規案件，於90年6月1日後裁決
    者，因新法已刪除第90條第2項，故依同條例第2條「本條例
    未規定者，依其他法律規定」之原則，應依行政執行法第7
    條第1項之規定：「行政執行，自處分、裁定確定之日或其
    他依法令負有義務經通知限期履行之文書所定期間屆滿之日
    起，五年內未經執行者，不再執行。其於五年期間屆滿前已
    開始執行者，仍得繼續執行。但自五年期間屆滿之日起已逾
    五年尚未執行終結者，不得再執行」辦理，此有交通部（90
    ）交路字第056200號函一份在卷可佐。本件舉發時間固於90
    年6月1日前（90年4月23日），然該處分既然尚未確定，自
    與90年6月1日前道路交通管理處罰條例第90條第2項所規定
    之執行時效無涉，亦無行政罰法第5條新舊法比較之問題，
    先予敘明。(二)、本件異議人即受處分人甲○○於90年4月23
    日下午3時55分，行經臺北市○○○路22號前時，為警攔查
    發現其無照駕駛，乃當場開單舉發並經受處分人簽收而合法
    通知在案，嗣受處分人於90年5月7日應到案日期後之96年7
    月11日始提出申訴，經原處分機關函查結果發現受處分人曾
    領有重型機車駕駛執照，於90年4月23日違規當時，重型機
    車駕駛執照已逾88年3月23日之有效日期，有機車駕照基本
    資料及交通部公路總局臺北區監理所板橋監理站96年7月31
    日北監板四字第0966007933號函各一份附卷可參，乃改認受
    處分人係持逾期駕照駕車，而依道路交通管理處罰條例第22
    條第1項第7款（裁決書誤引第6款，應予更正）裁處受處分
    人最高罰鍰額新臺幣（下同）三千六百元。(三)、本件異議人
    即受處分人甲○○固於申訴書及聲明異議狀中對其有於上述
    時、地經警舉發一事坦承之，惟矢口否認有違反道路交通管
    理處罰條例之行為，辯稱：本件應受行政罰法第45條裁處權
    時效、第5條法律變更及道路交通管理處罰條例第90條執行
    時效等之規範，且北區監理所人員告知其只要罰六百元即可
    ，卻因伊申訴加重罰至三千六百元，並謂伊撤銷申訴即維持
    原處罰金額，行政機關豈可如此濫權云云。經查，異議人於
    90年4月23日下午3時55分許，騎乘車號RWX-666號輕型機車
    行經上述地點為警攔查舉發時，其曾領有「重型」機車駕駛
    執照，依道路交通安全規則第53條規定，可知汽車駕駛執照
    區分為輕型機器腳踏車駕駛執照、重型機器腳踏車駕駛執照
    等其他種類，而各為獨立之駕駛執照，又依同規則第61條第
    1項第7款規定，可知已領有重型機器腳踏車駕駛執照均得騎
    乘輕型機器腳踏車，旨在使重型機車駕駛執照，兼具輕型機
    車之駕駛許可證，又此得以駕駛輕型機車之資格，應係以可
    合法駕駛重型機車之資格為前提，而非該重型機車駕駛執照
    ，即當然包含有輕型機車駕駛執照之資格成分（臺灣高等法
    院臺南分院92年度交抗字第159號裁定、臺灣高等法院臺中
    分院93年度交抗字第272號裁定意旨可資參照），誠如上述
    ，則於重型機車駕駛執照經逾有效期間，即難認仍有駕駛輕
    型機車之資格，基此，異議人既對其於重型機車駕駛執照經
    逾有效期間，仍騎乘輕型機車之事實，無所爭執，則其於上
    述時、地騎乘輕型機車即為法所不許之交通違規行為，應堪
    認定。異議人原所憑藉允准駕駛輕型機車之許可憑證既已因
    重型機車駕駛執照之逾期同受剝奪，仍騎乘輕型機車，自屬
    一騎乘輕型機車行為違反道路交通管理處罰條例第22條第1
    項第7款「駕駛執照逾有效期間仍駕車」之規定（法律修正
    之新舊法適用，首揭說明已詳），據首揭說明，原處分機關
    仍有本件交通違規行為之合法裁處權，所為依據道路交通管
    理處罰條例第22條第1項第7款規定，裁處異議人罰鍰三千六
    百元，固非無見。惟按汽車駕駛人，駕駛執照逾有效期間仍
    駕車者，除裁處罰鍰外，駕駛執照應扣繳之，同條例第22條
    第2項亦有明文。原處分機關對於異議人上揭違規情形，漏
    未援引上開規定裁處異議人扣繳駕駛執照，尚有未當。從而
    ，異議人之異議雖無理由，然原處分既有前揭瑕疵而無可維
    持，即應由本院撤銷原處分，自為裁罰如主文第二項所示（
    異議人業已於96年2月9日繳納新臺幣六百元，有交通部公路
    總局自行收納款項收據一紙附卷可參），以期適法。據上論
    斷，應依道路交通案件處理辦法第20條，裁定原處分撤銷。
    甲○○汽車駕駛人，駕駛執照逾有效期間仍駕車，處罰鍰新
    臺幣仟陸佰元，駕駛執照應扣繳之】，固非無見，然查：
(一)、抗告人之聲明異議狀係就90年04月23日（舉發違反道路交通
    管理事件通知單北市警交大字第ABW223311號，無照駕駛）
    與90年10月23日（舉發違反道路交通管理事件通知單北縣警
    交字第C00000000號）之二次舉發違規，均於96年7月11日向
    交通部公路總局台北區監理所陳述，有二份陳述書在卷可查
    ，但卻於96年2月9日，已經分別就前述違規繳納新台幣六百
    元、三千六百元，有交通部公路總局台北區監理所自行收納
    款項收據附卷可查。而88年4月21日修正公布88年7月1日起
    施行之道路交通管理處罰條例第21條第1項第1款規定：「汽
    車駕駛人，有左列情形之一者，處二千元以上四千元以下罰
    鍰，並禁止其駕駛，扣留其車輛牌照：一、未領有駕駛執照
    駕車者」。第22條第1項第6款則規定：「汽車駕駛人，有左
    列情形之一者，處六百元以上一千二元以下罰鍰，並禁止其
    駕駛：六、持逾期之駕駛執照駕車者。前項第六款之駕駛執
    照並應扣繳之」。民國90年1月17日修正公佈，並自90年6月
    1日起施行之同條例第21條第1項第1款規定：「汽車駕駛人
    ，有左列情形之一者，處新臺幣六千元以上一萬二千元以下
    罰鍰，並當場禁止其駕駛及扣留其車輛牌照：一未領有駕駛
    執照駕車者」。第22條第1項第6款則規定：「汽車駕駛人，
    有左列情形之一者，處六百元以上一千二百元以下罰鍰，並
    禁止其駕駛：踏車者。六持逾期之駕駛執照駕車者。前項第
    六款之駕駛執照並應扣繳之」。則抗告人如何得以在裁決機
    關交通部公路總局台北區監理所自行就90年04月23日（舉發
    違反道路交通管理事件通知單北市警交大字第ABW223311號
    ），無照駕駛違規部分，僅繳納新台幣六百元，又該裁決機
    關交通部公路總局台北區監理所之主辦人員有無抗告人於聲
    明異議狀所陳之「北區監理所明明就已經叫我只要罰600元
    （收據號碼00-00000000），並來電告知如果」等情，即有
    斟酌之必要，原審裁定並未審酌此項有利於抗告人之陳述與
    事證，即有未洽。
(二)、依據抗告人於原審所提之聲明異議狀，係針對90年04月23日
    （舉發違反道路交通管理事件通知單北市警交大字第ABW223
    311號，無照駕駛）與90年10月23日（舉發違反道路交通管
    理事件通知單北縣警交字第C00000000號）之二次舉發違規
    均聲明異議，原裁決機關交通部公路總局台北區監理所96年
    8 月18日北監板四字第0962004610號聲明異議案件移送書，
    敘述抗告人係僅對舉發違反道路交通管理事件通知單北市警
    交大字第ABW223311號，無照駕駛部分之板監裁字第41-ABW2
    23311 號裁決書聲明異議，則程序上是否有誤，自應函請裁
    決機關交通部公路總局台北區監理所補充敘明，原審未予以
    於詳查，即作成裁定，亦有未合。
(三)、抗告人於96年9月28日已經繳納違規罰款三千元，有交通部
    公路總局自行收納款項收據在卷可查，原審於96年12月31日
    作成裁定，並記載（異議人業已於96年2月9日繳納新臺幣六
    百元，有交通部公路總局自行收納款項收據一紙附卷可參）
    等情，與卷存證據亦不相符。
(四)、綜上，原審裁定未審酌前述各項即作成裁定，自有未洽。抗
    告人所執其對二件違規均聲明異議，原審僅就其中一件裁定
    等詞，指摘原裁定為不當，非無理由，為保障抗告人之審級
    利益，應將原裁定撤銷，發回原審法院詳加審酌調查後，更
    為適當之裁定。
四、據上論結，應依道路交通案件處理辦法第26條，刑事訴訟法
    第413條前段，裁定如主文。
中    華    民    國    97    年    2    月     27    日
            刑事第十二庭  審判長法  官  蔡永昌
                                法  官  陳榮和
                                法  官  施俊堯
以上正本證明與原本無異。
不得再抗告。
                                書記官  顧哲瑜
中    華    民    國    97    年    2     月    27    日


司法院資訊處製作；財團法人民間司法改革基金會備份。
